【裁判字號】    97,簡上,15
【裁判日期】    970822
【裁判案由】    詐欺
【裁判全文】
福建金門地方法院刑事判決              97年度簡上字第15號
上  訴  人  乙○○
即  被  告
上列上訴人即被告因詐欺案件，不服本院簡易庭中華民國97年6
月6日97年度城簡字第42號第一審簡易判決（聲請簡易判決處刑
案號：福建金門地方法院檢察署96年度偵字第481號），提起上
訴，本院管轄之第二審合議庭判決如下：
    主  文
上訴駁回。
    事  實
一、乙○○可預見將銀行帳戶帳號提供詐騙集團之真實姓名、年
    籍不詳之成年人使用，該成年人可能藉由該銀行帳戶帳號，
    遂行詐欺取財犯罪目的，而其發生並不違背本意，竟基於幫
    助他人犯詐欺取財罪之不確定故意，於民國95年11月間某日
    ，在大陸地區，將其所有之有限責任金門縣信用合作社金沙
    分社（下稱金門信合社）帳號00000000000000號告知不詳姓
    名之成年人以供其匯款。緣該詐騙集團成員間基於意圖為自
    己不法所有之犯意聯絡，於95年7月間某日起，多次以電話
    聯絡方式向甲○○佯稱：渠簽中香港六合彩，但須支付手續
    費及稅金才能領款云云，致甲○○陷於錯誤，陸續自95年7
    月21日起至96年6月4日止，先後匯款至胡承康等人之帳戶（
    另由檢察官偵辦），並於95年12月15日匯款新臺幣（下同）
    5萬元至乙○○上揭帳戶，嗣因甲○○遲未收到簽中之彩金
    始發現受騙。
二、案經彰化縣警察局員林分局報告臺灣彰化地方法院檢察署呈
    請臺灣高等法院檢察署轉最高法院檢察署檢察總長令轉福建
    金門地方法院檢察署檢察官偵查後聲請簡易判決處刑。
    理  由
壹、程序部分：查本判決下列所引用之各項證據方法之證據能力
    ，當事人於本院準備程序及審判期日中均未予爭執，且迄至
    言詞辯論終結前亦未再聲明異議，本院審酌該等言詞陳述及
    書面作成時之情況，並無不宜作為證據之情事，依刑事訴訟
    法第159條之5之規定，自均得作為證據。
貳、實體部分：
一、被告對於上揭犯罪事實，雖不否認其帳戶有被害人甲○○所
    匯入之5萬元，惟辯稱：其帳戶並未出售或出借給任何人，
    存摺和提款卡現在也都在自己身上，上開帳戶內以被害人名
    義所匯入之5萬元匯款，係被告賣酒給真實姓名不詳綽號阿
    藝之貨款；被告因曾積欠土地銀行欠款，遭查封合作社股金
    ，故不敢將錢存在銀行帳戶內，一旦貨款入帳，隨即提領出
    來，一切都是阿藝與其他可能詐騙集團成員間所為，伊亦曾
    因此事經大陸公安找去問話，如伊亦為詐騙集團之一員，早
    即遭公安逮捕了云云。經查：
（一）被害人甲○○係接獲詐騙集團來電，誤認簽中香港六合彩
      之彩金，因而陷於錯誤，乃依電話中詐騙集團成員指示，
      將其中5萬元款項部分匯至被告上揭所有之金門信合社帳
      戶乙情，業據證人甲○○於警詢及偵訊中迭次證述甚詳，
      復有被告所有前開帳戶之交易明細表及證人甲○○該次匯
      款單附卷可稽，足認甲○○係遭詐騙集團詐欺取財，匯款
      至被告上開帳戶無疑。
（二）被告雖辯稱，95年間伊在大陸地區經營賣酒生意，95年12
      月18日甲○○所匯入之款項，是因伊於同年12月16日賣酒
      給阿藝，阿藝要匯給他的貨款，一般來說伊是先收款再交
      貨，本案情形比較巧，因阿藝要貨時係12月16日例假日，
      阿藝又說急用，所以伊先發貨，之後到星期一還是星期二
      才收到甲○○的錢。然有疑義者為，被告如真願先讓阿藝
      欠款而先行交貨，理應兩人已達一定熟識程度方有可能，
      詎被告對於阿藝此人，竟連真實姓名均稱不知，如彼此真
      屬認識，事後應不難查得該客戶之姓名及住所，何以被告
      對該客戶之真實姓名及住所迄至本院審理終結之時均稱不
      清楚，也從未提供任何可供查證之相關資料，被告所辯顯
      與常情有違。
（三）被告於偵查中雖提出發票1紙，發票金額人民幣1萬5千元
      ，辯稱該發票上所載之人民幣1萬5千元，即為其出貨之證
      明，換算後正係甲○○匯入之5萬元，惟查，縱該筆被告
      所述之交易為真，於95年11月間，人民幣與新臺幣間之匯
      率均在1:4.1至4.2間浮動，此為本院職務上所已知之事項
      ，無論何等匯率，該月份人民幣1萬5千元經換算後，必超
      過6萬元，此與甲○○匯入款項已有不同，被告所辯已難
      認合理；再者，該紙被告所提發票之賣方乃福建省冠翔實
      業有限公司，買受人則為楊先生，顯見該紙發票應是被告
      向福建省冠翔實業有限公司買酒所收受之發票，而非被告
      賣酒所簽發之發票。該紙發票至多僅能證明被告曾向冠翔
      公司買酒，同樣無法證明被告曾賣酒給阿藝此節為真；遑
      論被告於偵查中提出該張發票之時，本係陳述該筆交易之
      日為發票上所載之95年11月16日，被告遲至審判中，方又
      改稱交易日係同年12月16日星期六，並作出如上適逢例假
      日故先行出貨，後再確認付款之辯詞，前後對照，已現被
      告矛盾之處，所為翻異之舉，無異更使本院懷疑係被告為
      掩飾交貨與付款順序不合常理之處，方為之杜撰之舉，據
      此，被告以匯至其帳戶內的5萬元，是被告賣酒給阿藝之
      貨款此等辯詞，實難認屬事實。
（四）被告上開帳戶之交易明細表顯示，被告自89年起至90年6
      月4日間，均未曾使用過上開帳戶，期間只有利息及股息
      存入，90年6月5日將帳戶內存款3,522元提領3,500元後，
      自93年10月15日起，陸續有款項匯入，並在匯款當日即將
      所匯入之款項提領一空。被告雖辯稱，因積欠土地銀行10
      餘萬元，帳戶曾遭銀行查封，故錢不敢存在銀行。然而，
      被告所稱因積欠土地銀行10餘萬元，遭查金門信合社股金
      乙節，並提出本院執行命令影本乙紙為證，惟該筆欠款經
      扣押被告對金門信合社之債權後若已受償，則被告已無積
      欠土地銀行欠款，又何懼存於該處之款項另遭扣押，又被
      告所有之上開帳戶，依交易明細所示，至其於96年8月28
      日領走甲○○所匯5萬元之時，已無遭其他債權人聲請扣
      押之情形，否則被告又豈能順利領取該筆款項，顯見被告
      所辯，因擔心遭銀行查封帳戶，不敢將錢存在銀行，亦非
      事實。又上開帳戶於89年至93年10月14日以前，4年多來
      都未有使用過之紀錄，顯見該帳戶乃閒置帳戶，自93年10
      月14日起，開始有款項存入，隨即將存入之金錢全數提領
      ，其使用銀行帳戶之情形顯與一般常人不同，而與多數出
      售帳戶者，於被害人將受騙款項匯入後，通常立即有車手
      將之領走，以免帳戶因查獲遭凍結之情形相當，益足徵被
      告該帳戶係遭詐騙集團所使用，如該等明細真為被告依正
      常使用方式，因買賣貨品頻繁所致，被告理應得輕易提供
      更多交易證據以實此點竟又捨此不為，自難信其所言為真
      。
（五）被告雖另辯稱甲○○之5萬元早於95年12月18日即匯入前
      開金門信合社帳戶之內，其係遲至96年8月28日方前往提
      領，並非立即取款。但查，被告於95年12月間，即因其所
      有另開立於臺灣土地銀行金門分行之帳戶可能為詐騙集團
      所用，而遭認有幫助詐欺取財之嫌疑為警報請檢察官進行
      偵查（下稱前案），其時因臺灣土地銀行業務部依警示戶
      聯防機制作業程序窗口以為通報處理，故本案被告所有之
      前開金門信合社帳戶隨於95年12月14日同被列為警示帳戶
      ，此有金門信合社97年3月12日金信業字第09700098號函
      ，及97年8月1日金信業字第09700360號函分列偵查與本院
      卷內可查，甲○○所匯款項依被告帳戶交易明細所載，既
      係95年12月18日始行入帳，其時被告之金門信合社帳戶既
      遭凍結，被告自無提領可能。至被告所涉前案，雖經檢察
      官以不起訴處分終結，有福建金門地方法院檢察署檢察官
      96年度偵字第177號不起訴處分書附卷可參，然細究處分
      書內之被告前案辯詞，可知其時被告係辯稱「該帳戶借予
      大陸友人使用，該友人告知有臺灣友人欠其錢，要返還，
      所以要借帳戶，該筆（被害人）匯款進來後，就由伊提出
      ，交與伊友人」，如所言屬實，被告真為他人所利用，歷
      經前案偵查程序之後，被告當更加謹慎，並對告知己身帳
      戶予他人，其後匯入款項情形再行詳細確認，務使自己免
      受相同之波及方屬合理，豈料於前案終結後，被告便急忙
      尋求解除其所有金門信合社帳戶警示標示之道，依金門信
      合社97年3月12日金信業字第09700098號函文所附明細，
      該帳戶終於96年8月27日依被告所願解除警示，被告亦隨
      於翌日將甲○○匯入款項提出，由是可知被告未於第一時
      間即提領該筆匯款，乃係因帳戶已遭凍結之故，當時是其
      已不能提領，而非不為提領。至員警循線清查前情，發現
      甲○○被害事實，並報請檢察官偵辦後，被告於96年12月
      24日即經檢察官傳訊到庭，請其就是否有將金門信合社帳
      戶借予他人一事加以說明，依該次偵訊筆錄所載被告當時
      固以其在廈門有作酒類及香菇生意，有人會匯款為辯，然
      亦自承不知何以是由甲○○匯入款項，並表示會再詳查，
      準此，被告前案雖獲處分不起訴，惟既已有此經驗，再遇
      帳戶有疑似他人受詐騙金額匯入情事，如真屬無辜，豈能
      不同生懷疑，積極確認該筆帳款來源是否清白，倘真發現
      帳款來源有異，又怎能不立刻反應，告以檢察官此事，請
      其循可能線索續予追查，並將已為提領之款項返還甲○○
      ，詎被告全未為此，所提抗辯復如上述均無所據，更在無
      法提出合理說明用以自清之際，猶仍拒絕還款，直至遭一
      審判決有罪後，才與甲○○達成和解，更在返還金額為何
      一事上討價還價，最終方同意將5萬元如數歸還，被告若
      真係於不知情狀況下，遭詐騙集團利用其帳戶轉錢，其於
      事後之表現又豈能如此。
（六）本案被告抗辯如欲成立，只有在該被告所稱阿藝之人確具
      詐騙集團成員之身分，又真於當時有購酒之需求，且突生
      以詐騙所得充為酒款之想法，並將告知甲○○將5萬元匯
      入被告帳戶，被告不查，更於未能尋得阿藝下落之時，仍
      舊堅信該筆款項為販酒所得，等等諸多巧合同時發生之情
      形下方得致之，此於想像上或有些微可能，然悖離一般常
      情實甚明確，遑論被告從未就其所辯提出任何證據以供調
      查，本院實難形成對其被訴事實確係存在之合理懷疑，至
      被告所提之大陸地區公安詢問通知書，單憑該紙僅記載被
      告因詐騙案件，請於指定時間前往接受詢問之書面，實無
      由認確與本案有關，自難執為對被告有利之認定依據。
(四)綜上所述，被告將其所有之上開帳戶提供給姓名不詳之詐騙
    集團成員使用，致使該詐騙集團成員用以向甲○○詐騙5萬
    元，其幫助詐欺之犯行，已臻明確，當應依法論科。
三、被告所幫助之正犯即該詐欺集團成員，利用被告所提供之帳
    戶詐騙被害人甲○○5萬元，係犯刑法第339條第1項之詐欺
    取財罪。該詐欺集團成員間，有犯意之聯絡及行為分擔，均
    應論以共同正犯。而被告係以一個幫助詐欺集團之成員犯詐
    欺罪之意思而參與，所為係詐欺犯罪構成要件以外之行為，
    核被告所為，係犯刑法第30條第1項前段、第339條第1項詐
    欺罪之幫助犯，並按正犯之刑減輕之。原審以被告事證明確
    ，認其有上開犯行，並審酌被告將銀行帳戶提供他人供犯罪
    使用，紊亂社會正常交易秩序，並使不法之徒藉此輕易於詐
    騙後取得財物，致檢警難以追緝，助長詐騙犯罪風氣，造成
    被害人陷於錯誤而交付財物，犯後猶仍卸飾狡辯、矢口否認
    犯行，顯不知悔悟等相關情狀，量處有期徒刑8月，及依中
    華民國96年罪犯減刑條例予以減刑，併諭知易科罰金折算標
    準，本院審酌其認事、用法均無不合，刑度亦屬適當，被告
    竟仍以前揭辯詞，重為爭執並提起上訴，核屬無理由，爰予
    駁回。
據上論斷，應依刑事訴訟法第455條之1第1項、第3項、第368條
，判決如主文。
本案經檢察官席時英到庭執行職務。
中    華    民    國    97    年    8     月    22    日
                  刑事庭審判長  法  官  施慶鴻
                                法  官  周美玲
                                法  官  盧軍傑
上正本證明與原本無異。
不得上訴。
中    華    民    國    97    年    8     月    25    日
                                書記官  徐振玉


司法院資訊處製作；財團法人民間司法改革基金會備份。
